臺灣臺南地方法院民事判決　93年度訴字第1525號
原　　　告　丁○○
訴訟代理人　蔡麗珠律師
　　　　　　江信賢律師
被　　　告　Ｐ○○
　　　　　　Ｄ○
　　　　　　Ｈ○○（編號１）
　　　　　　辰○○
右　一　人
訴訟代理人　黃○○
被　　　告　Ｉ○○
　　　　　　Ｋ○○
　　　　　　Ｈ○○（編號２）
　　　　　　Ｊ○○
　　　　　　申○○
　　　　　　Ｘ○○○
　　　　　　ｇ○○
　　　　　　劉李鬧祝
　　　　　　甲○○○
　　　　　　午○○
　　　　　　巳○○
　　　　　　ｆ○○
　　　　　　黃佩蓁
　　　　　　Ｃ○○
　　　　　　Ｔ○○
　　　　　　Ｏ○○
　　　　　　卯○○
　　　　　　己○○
　　　　　　Ｆ○○
　　　　　　Ｗ○○
　　　　　　Ａ○○
　　　　　　Ｍ○○
　　　　　　邱李娟
　　　　　　ｂ○○○
　　　　　　亥○○
　　　　　　戌○○
　　　　　　壬○○
　　　　　　辛○○
　　　　　　宇○○
　　　　　　地○○
　　　　　　玄○○
　　　　　　庚○○
　　　　　　戊○○
　　　　　　Ｕ○○
　　　　　　寅○○
　　　　　　丑○○
　　　　　　ａ○○○
　　　　　　陳李罔市即Ｖ○○○
　　　　　　Ｙ○○
　　　　　　天○○
　　　　　　宙○○
　　　　　　Ｌ○○
　　　　　　Ｚ○○
　　　　　　Ｑ○○
　　　　　　癸○○
　　　　　　Ｎ○○
　　　　　　Ｂ○○
　　　　　　Ｒ○○○
　　　　　　子○○
　　　　　　Ｇ○○
　　　　　　酉○○
　　　　　　Ｓ○○
　　　　　　ｅ○○
　　　　　　ｄ○○
　　　　　　ｃ○○
　　　　　　丙○○
　　　　　　乙○○
上列當事人間請求分割共有物事件，經本院於民國94年7月6日言
詞辯論終結，判決如下：
    主    文
被告申○○、孫李咬狹、ｇ○○、劉李鬧祝、甲○○○、午○○
、巳○○、ｆ○○、黃佩蓁、Ｃ○○、Ｔ○○、李端坤、卯○○
、己○○、Ｆ○○、Ｗ○○、Ａ○○、Ｍ○○、邱李娟、ｂ○○○、亥○○、戌○○、壬○○、辛○○、宇○○、地○○、玄○○應就其被繼承人未○所遺坐落台南縣麻豆鎮○○○段六０三之
四地號，面積零點一六五四公頃土地，應有部分三十六分之二，
辦理繼承登記。
被告庚○○、戊○○、Ｕ○○、寅○○、丑○○、ａ○○○、陳
李罔市即Ｖ○○○、Ｙ○○、天○○、宙○○、Ｌ○○、Ｚ○○
、Ｑ○○、癸○○、Ｎ○○、Ｂ○○、Ｒ○○○、子○○、Ｇ○○、酉○○、Ｓ○○、ｅ○○、ｄ○○、ｃ○○、丙○○、乙○○應就其被繼承人Ｅ○所遺如主文第一項所示土地，應有部分三
十六分之二，辦理繼承登記。
兩造共有如主文第一項所示土地分割如附圖一所示：即編號甲面
積零點零五九七公頃、編號乙面積零點零二三０公頃分歸原告取
得；編號丙面積零點零零四六公頃分歸被告Ｄ○、Ｈ○○（編號
１）依附圖一所示分配後持分比例保持共有；編號丁面積零點零
零九二公頃分歸被告申○○、孫李咬狹、ｇ○○、劉李鬧祝、甲○○○、午○○、巳○○、ｆ○○、黃佩蓁、Ｃ○○、Ｔ○○、
李端坤、卯○○、己○○、Ｆ○○、Ｗ○○、Ａ○○、Ｍ○○、
邱李娟、ｂ○○○、亥○○、戌○○、壬○○、辛○○、宇○○
、地○○、玄○○公同共有；編號戊面積零點零零九二公頃分歸
被告庚○○、戊○○、Ｕ○○、寅○○、丑○○、ａ○○○、陳
李罔市即Ｖ○○○、Ｙ○○、天○○、宙○○、Ｌ○○、Ｚ○○
、Ｑ○○、癸○○、Ｎ○○、Ｂ○○、Ｒ○○○、子○○、Ｇ○○、酉○○、Ｓ○○、ｅ○○、ｄ○○、ｃ○○、丙○○、乙○○公同共有；編號己面積零點零一三八公頃分歸被告辰○○取得
；編號庚面積零點零一五六公頃分歸被告Ｐ○○取得；編號辛面
積零點零一四八公頃分歸被告Ｐ○○、Ｉ○○、Ｋ○○依附圖一
所示分配後持分比例保持共有；編號壬面積零點零一五五公頃分
歸被告Ｐ○○、Ｊ○○、Ｈ○○（編號２）依附圖一所示分配後
持分比例保持共有。
訴訟費用由兩造按如附表所示之應有部分比例負擔。
    事實及理由
一、按該訴訟標的對於數人必須合一確定者，得追加其原非當事
    人之人為當事人，此觀諸民事訴訟法第255條第1項第5款規
    定及最高法院19年上字第1445號判例意旨自明。查坐落台南
    縣麻豆鎮○○○段603之4地號，面積0.1654公頃土地（以下
    簡稱系爭土地），應有部分三十六分之二原係被告申○○、
    孫李咬狹、ｇ○○、劉李鬧祝、甲○○○、午○○、巳○○
    、ｆ○○、黃佩蓁、Ｃ○○、Ｔ○○、李端坤、卯○○、己○○、Ｆ○○、Ｗ○○、Ａ○○、Ｍ○○、邱李娟、ｂ○○○、亥○○、戌○○、壬○○、辛○○、宇○○、地○○、
    玄○○之被繼承人未○所有；系爭土地應有部分三十六之二
    原係被告庚○○、戊○○、Ｕ○○、寅○○、丑○○、ａ○○○、陳李罔市即Ｖ○○○、Ｙ○○、天○○、宙○○、Ｌ
    ○○、Ｚ○○、Ｑ○○、癸○○、Ｎ○○、Ｂ○○、Ｒ○○○、子○○、Ｇ○○、酉○○、Ｓ○○、ｅ○○、ｄ○○、
    ｃ○○、丙○○、乙○○之被繼承人Ｅ○所有，未○於日據
    時代昭和6年1月13日死亡，Ｅ○於日據時代大正14年10月4
    日死亡，其2人死亡後，渠等之繼承人並未分割其遺產，其2
    人各所有系爭土地應有部分三十六分之二仍分別屬渠等之繼
    承人全體公同共有，本件原告起訴時未將申○○、孫李咬狹
    、ｇ○○、劉李鬧祝、甲○○○、午○○、巳○○、ｆ○○
    、黃佩蓁、Ｃ○○、Ｔ○○、李端坤、卯○○、己○○、Ｆ
    ○○、Ｗ○○、Ａ○○、Ｍ○○、邱李娟、ｂ○○○、亥○○、戌○○、壬○○、辛○○、宇○○、地○○、玄○○、
    庚○○、戊○○、Ｕ○○、寅○○、丑○○、ａ○○○、陳
    李罔市即Ｖ○○○、Ｙ○○、天○○、宙○○、Ｌ○○、Ｚ
    ○○、Ｑ○○、癸○○、Ｎ○○、Ｂ○○、Ｒ○○○、子○○、Ｇ○○、酉○○、Ｓ○○、ｅ○○、ｄ○○、ｃ○○、
    丙○○、乙○○等53人列為被告，嗣於本院審理中，追加申
    ○○等53人為被告，依前揭民事訴訟法第255條第1項第5款
    之規定，殊無不合，應予准許。
二、本件被告Ｄ○、Ｈ○○（編號１）、Ｋ○○、Ｈ○○（編號
    ２）、Ｊ○○、申○○、孫李咬狹、ｇ○○、劉李鬧祝、甲○○○、午○○、巳○○、ｆ○○、黃佩蓁、Ｃ○○、Ｔ○○、李端坤、卯○○、己○○、Ｆ○○、Ｗ○○、Ａ○○、
    Ｍ○○、邱李娟、ｂ○○○、亥○○、戌○○、壬○○、辛○○、宇○○、地○○、玄○○、庚○○、戊○○、Ｕ○○
    、寅○○、丑○○、ａ○○○、陳李罔市即Ｖ○○○、Ｙ○○、天○○、宙○○、Ｌ○○、Ｚ○○、Ｑ○○、癸○○、
    Ｎ○○、Ｂ○○、Ｒ○○○、子○○、Ｇ○○、酉○○、Ｓ
    ○○、ｅ○○、ｄ○○、ｃ○○、丙○○、乙○○等58人經
    合法通知，均未於最後言詞辯論期日到場，核無民事訴訟法
    第386條所列各款情形，爰依原告之聲請，由其一造辯論而
    為判決。
三、原告起訴主張：系爭土地為原告及被告Ｐ○○、Ｄ○、Ｈ○○（編號１）、辰○○、Ｉ○○、Ｋ○○、Ｈ○○（編號２
    ）、Ｊ○○、被告申○○、孫李咬狹、ｇ○○、劉李鬧祝、
    甲○○○、午○○、巳○○、ｆ○○、黃佩蓁、Ｃ○○、Ｔ
    ○○、李端坤、卯○○、己○○、Ｆ○○、Ｗ○○、Ａ○○
    、Ｍ○○、邱李娟、ｂ○○○、亥○○、戌○○、壬○○、
    辛○○、宇○○、地○○、玄○○之被繼承人未○、被告庚○○、戊○○、Ｕ○○、寅○○、丑○○、ａ○○○、陳李
    罔市即Ｖ○○○、Ｙ○○、天○○、宙○○、Ｌ○○、Ｚ○○、Ｑ○○、癸○○、Ｎ○○、Ｂ○○、Ｒ○○○、子○○
    、Ｇ○○、酉○○、Ｓ○○、ｅ○○、ｄ○○、ｃ○○、丙○○、乙○○之被繼承人Ｅ○所共有，應有部分之比例如附
    表所示。未○、Ｅ○分別於日據時代昭和6年1月13日、日據
    時代大正14年10月4日死亡，惟其2人之繼承人，就渠等所有
    系爭土地應有部分均尚未辦理繼承登記。系爭土地無依使用
    目的不能分割之情事，亦無不得分割之特約，故依法訴請被
    告申○○等人辦理繼承登記後，分割系爭土地。附圖二編號
    Ａ之二層樓磚造房屋係原告所有，爰依各房屋使用現況，請
    求依附圖一所示方案分割。並聲明：求為判決如主文所示。
四、被告Ｐ○○、辰○○、Ｉ○○、Ｋ○○、Ｊ○○均表示同意
    依原告所提方案分割。
五、被告Ｄ○、Ｈ○○（編號１）、Ｈ○○（編號２）、申○○
    、孫李咬狹、ｇ○○、劉李鬧祝、甲○○○、午○○、巳○○、ｆ○○、黃佩蓁、Ｃ○○、Ｔ○○、李端坤、卯○○、
    己○○、Ｆ○○、Ｗ○○、Ａ○○、Ｍ○○、邱李娟、ｂ○○○、亥○○、戌○○、壬○○、辛○○、宇○○、地○○
    、玄○○、庚○○、戊○○、Ｕ○○、寅○○、丑○○、ａ
    ○○○、陳李罔市即Ｖ○○○、Ｙ○○、天○○、宙○○、
    Ｌ○○、Ｚ○○、Ｑ○○、癸○○、Ｎ○○、Ｂ○○、Ｒ○○○、子○○、Ｇ○○、酉○○、Ｓ○○、ｅ○○、ｄ○○
    、ｃ○○、丙○○、乙○○等人未於言詞辯論期日到場，亦
    未提出書狀作何聲明或陳述。
六、原告主張系爭土地為原告及被告Ｐ○○、Ｄ○、Ｈ○○（編
    號１）、辰○○、Ｉ○○、Ｋ○○、Ｈ○○（編號２）、Ｊ
    ○○、被告申○○、孫李咬狹、ｇ○○、劉李鬧祝、甲○○○、午○○、巳○○、ｆ○○、黃佩蓁、Ｃ○○、Ｔ○○、
    李端坤、卯○○、己○○、Ｆ○○、Ｗ○○、Ａ○○、Ｍ○○、邱李娟、ｂ○○○、亥○○、戌○○、壬○○、辛○○
    、宇○○、地○○、玄○○之被繼承人未○、被告庚○○、
    戊○○、Ｕ○○、寅○○、丑○○、ａ○○○、陳李罔市即
    Ｖ○○○、Ｙ○○、天○○、宙○○、Ｌ○○、Ｚ○○、Ｑ
    ○○、癸○○、Ｎ○○、Ｂ○○、Ｒ○○○、子○○、Ｇ○○、酉○○、Ｓ○○、ｅ○○、ｄ○○、ｃ○○、丙○○、
    乙○○之被繼承人Ｅ○所共有，應有部分之比例如附表所示
    。未○、Ｅ○分別於日據時代昭和6年1月13日、日據時代大
    正14年10月4日死亡，惟其2人之繼承人，就渠等所有系爭土
    地應有部分均尚未辦理繼承登記。系爭土地無依使用目的不
    能分割之情事，亦無不得分割之特約之事實，業據其提出土
    地登記簿謄本、戶籍謄本及繼承系統表等為證，並為被告到
    場被告Ｐ○○、辰○○、Ｉ○○、Ｋ○○、Ｊ○○所不爭執
    ，其餘被告則未於言詞辯論期日到場爭執，亦未提出書狀以
    供本院參酌，自堪信原告之主張為真實。
七、按各共有人如非因物之使用目的不能分割或契約訂有不分割
    期限者，得隨時請求分割共有物。又共有物之分割，依共有
    人協議之方法行之。分割之方法，不能協議決定者，法院得
    因任何共有人之聲請，命為左列分配：一、以原物分配於各
    共有人。二、變賣共有物，以價金分配於各共有人，民法第
    823條第1項、第824條第1項、第2項分別定有明文。查系爭
    土地為兩造所共有，兩造既未定有不分割之特約，亦無因物
    之使用目的不能分割之情事，兩造復不能達成分割協議，則
    原告依繼承之法律關係及民法第823條第1項、第824條第2項
    之規定，訴請被告申○○、孫李咬狹、ｇ○○、劉李鬧祝、
    甲○○○、午○○、巳○○、ｆ○○、黃佩蓁、Ｃ○○、Ｔ
    ○○、李端坤、卯○○、己○○、Ｆ○○、Ｗ○○、Ａ○○
    、Ｍ○○、邱李娟、ｂ○○○、亥○○、戌○○、壬○○、
    辛○○、宇○○、地○○、玄○○，被告庚○○、戊○○、
    Ｕ○○、寅○○、丑○○、ａ○○○、陳李罔市即Ｖ○○○
    、Ｙ○○、天○○、宙○○、Ｌ○○、Ｚ○○、Ｑ○○、癸○○、Ｎ○○、Ｂ○○、Ｒ○○○、子○○、Ｇ○○、酉○○、Ｓ○○、ｅ○○、ｄ○○、ｃ○○、丙○○、乙○○應
    分別就其被繼承人未○、Ｅ○所有系爭土地應有部分辦理繼
    承登記後，為裁判分割，即有理由，應予准許。
八、查被告Ｐ○○於本院審理時表示，被告Ｄ○、Ｈ○○（編號
    １）、Ｈ○○（編號２）亦同意依附圖一所示方案分割，因
    被告Ｄ○、Ｈ○○（編號１）、Ｈ○○（編號２）並未於本
    院審理時到庭表示意見，本院遂於民國94年6月8日以南院慶
    民丑93訴字第1525號函通知被告Ｄ○、Ｈ○○（編號１）、
    Ｈ○○（編號２），如反對附圖一所示分割方案，且不願與
    他共有人保持共有，請具狀或於開庭時當庭表示反對意見，
    否則本院將逕認定台端同意依附圖一所示方案分割，被告Ｄ
    ○、Ｈ○○（編號１）、Ｈ○○（編號２）合法收受本院上
    開通知後，並未於本院開庭時到場表示反對意見，亦未具狀
    表示反對意見，堪認渠等確如被告Ｐ○○所言，同意依附圖
    一所示方案分割。
九、系爭土地南側臨約20米寬之173號縣道，南側臨約4米寬之柏
    油路，其上有原告所有如附圖二編號Ａ、Ｂ、Ｃ房屋，被告
    辰○○所有如附圖二編號Ｄ所示房屋，被告Ｉ○○所有如附
    圖二編號Ｅ所示房屋，被告Ｊ○○所有如附圖二編號Ｆ所示
    房屋等情，業經本院會同台南縣麻豆地政事務所派員至系爭
    土地現場履勘測量屬實，有本院勘驗筆錄及台南縣麻豆地政
    事務所製作之土地複丈成果圖附卷可稽。
十、按分割共有物，除應謀共有人間之公平外，並應斟酌各共有
    人之利害關係，並共有物之性質、價格、利用價值、經濟效
    益及實際使用情形決之，要以維持全體共有人之公平為標準
    ，為適當之分配，以免有害社會經濟。經查，系爭土地南側
    臨約20米寬之173號縣道，北側臨約4米寬之柏油路，其上有
    原告所有如附圖二編號Ａ、Ｂ、Ｃ房屋，被告辰○○所有如
    附圖二編號Ｄ所示房屋，被告Ｉ○○所有如附圖二編號Ｅ所
    示房屋，被告Ｊ○○所有如附圖二編號Ｆ所示房屋，依原告
    所提附圖一所示方案分割，接近於現使用狀況，且到庭之被
    告均同意依該方案分割，是本院審酌系爭土地形狀，現占有
    使用之現狀及到場共有人之意願，並分割後各共有人所取得
    之土地均有道路可與外界聯繫，及其四週現況，認依如依附
    圖一所示方案分割，較符合全體共有人利益，爰判決如主文
    第三項所示。
十一、按因共有物分割、經界或其他性質上類似之事件涉訟，由
      敗訴當事人負擔訴訟費用顯失公平者，法院得酌量情形，
      命勝訴之當事人負擔其一部，民事訴訟法第80條之1定有
      明文。本件兩造同意分割，惟因分割方法無法達成協議，
      兩造於訴訟進行中所提出之分割方案及原告所支出之測量
      費等，均係為伸張或防衛權利所必要，本院認本件訴訟費
      用應由兩造依主文第四項所示之比例負擔，併此敘明。
十二、訴訟費用負擔之依據：民事訴訟法第78條、第85條第1項
      但書、第2項、第80條之1。
中　　華　　民　　國　　94　　年　　7 　　月　 13     日
                  民事第二庭    法　官　蘇正賢
以上正本係照原本作成
如對本判決上訴，須於判決送達後20日內向本院提出上訴狀
中　　華　　民　　國　　94　　年　　7 　　月　 13     日
                                書記官　陳美萍
附表：
┌──┬────┬──────────┐
│編號│姓　名  │應有部分比例        │
├──┼────┼──────────┤
│一  │丁○○  │二分之一            │
├──┼────┼──────────┤
│二  │Ｐ○○  │三六分之七          │
├──┼────┼──────────┤
│三  │Ｄ○  　│七二分之一          │
├──┼────┼──────────┤
│四  │Ｈ○○　│七二分之一（編號１）│
├──┼────┼──────────┤
│五  │辰○○　│一二分之一          │
├──┼────┼──────────┤
│六  │Ｉ○○  │四八分之一          │
├──┼────┼──────────┤
│七  │Ｋ○○  │四八分之一          │
├──┼────┼──────────┤
│八  │Ｈ○○  │四八分之一（編號２）│
├──┼────┼──────────┤
│九  │Ｊ○○  │三六分之一          │
├──┼────┼──────────┤
│十  │申○○  │三六分之二          │
│    │Ｘ○○○│（公同共有）        │
│    │ｇ○○  │訴訟費用連帶負擔    │
│    │劉李鬧祝│                    │
│    │甲○○○│                    │
│    │午○○  │                    │
│    │巳○○  │                    │
│    │ｆ○○  │                    │
│    │黃佩蓁  │                    │
│    │Ｃ○○  │                    │
│    │Ｔ○○  │                    │
│    │Ｏ○○  │                    │
│    │卯○○  │                    │
│    │己○○  │                    │
│    │Ｆ○○  │                    │
│    │Ｗ○○  │                    │
│    │Ａ○○  │                    │
│    │Ｍ○○  │                    │
│    │邱李娟  │                    │
│    │ｂ○○○│                    │
│    │亥○○  │                    │
│    │戌○○  │                    │
│    │壬○○  │                    │
│    │辛○○  │                    │
│    │宇○○  │                    │
│    │地○○  │                    │
│    │玄○○  │                    │
├──┼────┼──────────┤
│十一│庚○○  │三六分之二          │
│    │戊○○  │（公同共有）        │
│    │Ｕ○○  │訴訟費用連帶負擔    │
│    │寅○○  │                    │
│    │丑○○  │                    │
│    │ａ○○○│                    │
│    │陳李罔市│                    │
│    │Ｙ○○  │                    │
│    │天○○  │                    │
│    │宙○○  │                    │
│    │Ｌ○○  │                    │
│    │Ｚ○○  │                    │
│    │Ｑ○○  │                    │
│    │癸○○  │                    │
│    │Ｎ○○  │                    │
│    │Ｂ○○  │                    │
│    │Ｒ○○○│                    │
│    │子○○  │                    │
│    │Ｇ○○  │                    │
│    │酉○○  │                    │
│    │Ｓ○○  │                    │
│    │ｅ○○  │                    │
│    │ｄ○○  │                    │
│    │ｃ○○  │                    │
│    │丙○○  │                    │
│    │乙○○  │                    │
└──┴────┴──────────┘
